【裁判字號】    95,訴,60
【裁判日期】    951005
【裁判案由】    塗銷抵押權設定登記等
【裁判全文】
臺灣宜蘭地方法院民事判決                95年度訴字第60號
原      告  台灣中小企業銀行股份有限公司
法定代理人  蘇金豐
訴訟代理人  甲○○
            戊○○
            曹紋薰
被      告  丙○○
            乙○○
            丁○○
上列當事人間塗銷抵押權設定登記等事件，本院於民國95年9月
21 日言詞辯論終結，判決如下：
    主  文
被告丙○○與被告乙○○就坐落宜蘭縣冬山鄉○○段八三七地號
土地於民國九十四年十二月七日所為之贈與行為及於民國九十四
年十二月二十三日所為之移轉所有權行為應予撤銷，被告乙○○
應將坐落宜蘭縣冬山鄉○○段八三七地號土地，於民國九十四年
十二月二十三日，以贈與為原因，在宜蘭縣羅東地政事務所所為
之所有權移轉登記予以塗銷，併將該土地所有權回復登記為被告
丙○○所有
確認被告乙○○與被告丁○○間就坐落宜蘭縣冬山鄉○○段八三
七地號土地於民國九十五年二月七日登記之新臺幣貳佰萬元抵押
權，其中關於新臺幣壹佰伍拾萬壹仟貳佰貳拾陸元之抵押權不存
在，被告丁○○應就此部分抵押權登記應予塗銷。
原告其餘之訴駁回。
訴訟費用由被告負擔十分之八，餘由原告負擔。
    事實及理由
壹、本件被告經合法通知，未於言詞辯論期日到場，核無民事訴
    訟法第286條所列各款情形，爰依原告之聲請，由其一造辯
    論而為判決。
貳、原告起訴主張：
一、緣(一)訴外人雯正企業股份有限公司（下稱雯正公司）於民國
    84年11月16日邀同被告丙○○及訴外人柯美玉、黃雯慧、黃
    雯正為連帶保證人，與原告簽訂消費借貸借據及中小企業發
    展基金支援辦理專案貸款證契約，由訴外人雯正公司向原告
    借款新臺幣（下同）13,000,000元，約定借款期間：自84年
    11 月16日起至99年11月16日止，自86年11月16日起開始償
    還，每3個月一期，共分53其攤還本金，另約定利息按臺灣
    銀行當時基本放款利率7.3%加3.6%即10.9%，自84年12月16
    日開始繳付利息，如未依約按期清償本息時，或另依授信約
    定書之約定，全部借款視為到期，除應給付按上開利率計算
    利息外，並應加給付逾期在6個月以內按上項利率10%，超過
    6個月部分按上項利率之20%加計違約金；(二)訴外人雯正公司
    於91年8月28日邀同被告丙○○及訴外人柯美玉、黃雯慧、
    黃雯正為連帶保證人，與原告簽訂消費借貸借據及連帶保證
    書，由訴外人雯正公司向原告借款3,280,000元，約定借款
    期間自91年8月28日起至96年8月28日，自借款日起，每1個
    月1期，分60期平均攤還本金及利息，並依原告當時之基準
    利率8.098%減年利率0.248%即年利率7.85%計付利息，如未
    依約按期清償本息時，或另依授信約定書之約定，全部借款
    視為到期，除應給付按上開利率計算利息外，並應加給付逾
    期在6個月內按上項利率之10%，超過6個月部分按上項利率
    之20%加計違約金；(三)訴外人雯正公司於94年7月12日邀同被
    告丙○○及訴外人柯美玉、黃雯正為連帶保證人，與原告簽
    訂週轉金貸款契約及連帶保證書，借款額度分別為26,000,
    000元，借款動用期間為94年7月13日起至95年7月13 日止，
    逕由借款人出具借據或票據等申請循環動用。訴外人雯正
    公司於94年7月26日起陸續向原告借得25,171,750元，並出
    具借據共17張，約定借款期間半年，按月繳息，並依年息
    4.5%機動計算利息，其逾期在6個月內按上項利率之1成，超
    過6個月部分按上項利率之2成加計違約金；(四)訴外人雯正公
    司於94年7月12日邀同被告丙○○及訴外人柯美玉、黃雯正
    為連帶保證人，與原告簽訂進口物資融資契約，借款額度分
    別為美金300,000元，借款動用期間為94年7月13日起至95
    年7月13日，逕由借款人出具開發信用狀申請書等文件申請
    循環動用。訴外人雯正公司於94年6月3日起陸續向原告申請
    押匯共美金25,492.5元，並約定借款期間半年，到期清償本
    息，並依年息6.8%計算利息，其餘其在6個月內按上項利率
    之1成，超過6個月部分按上項利率之2成加計違約金。
二、詎料上揭借款債務人僅繳納至94年12月16日即未依約履行，
    依約借款以喪失期限利益，視為全部到期，尚欠如附表所示
    之債務未蒙清償。被告丙○○明知訴外人雯正公司企業信用
    不良，財物周轉困難，將名下即坐落宜蘭縣冬山鄉○○段（
    下稱香城段）837地號土地以訂定贈與契約之方式移轉予被
    告乙○○，並於94年12月23日向羅東地政事務所辦理所有權
    移轉登記。被告丙○○為上開贈與行為時，其名下除系爭土
    地外，僅餘雯正公司之薪資、投資、營利所得及碧悠電子工
    業股份有限公司之投資所得，已無其他資力清償前揭債務，
    被告丙○○將系爭土地贈與並移轉予被告乙○○，核屬積極
    減少其財產，因而使原告之債權不能獲得清償，原告即得依
    民法第244條第1項行使撤銷權。
三、再被告乙○○於95年2月7日將系爭土地設定抵押權，既在被
    告丙○○為脫產行為之後，顯係共同隱匿財產，核被告乙○○與被告丁○○間所為係虛偽抵押權設定契約，依法應屬無
    效，原告依法自得訴請塗銷其抵押權設定契約，以回復原狀
    。又退步言，被告丁○○對被告乙○○之債權，縱然能立證
    以實其說，惟其乃早已存在之債權，而於嗣後在設定系爭抵
    押權以為擔保，亦屬於民法第244條之詐害原告債權之無償
    行為，原告自得撤銷其抵押權之設定契約，並塗銷其抵押權
    設定登記。
四、原告之聲明：
  (一)先位聲明：(1)被告丙○○與被告乙○○就坐落香城段837地
    號土地於94年12月7日所為之贈與行為及於94年12月23 日所
    為之移轉所有權行為應予撤銷；被告乙○○應將系爭土地於
    94 年12月23日，以贈與為原因，在宜蘭縣羅東地政事務所
    所為之所有權移轉登記予以塗銷，併將該土地所有權回復登
    記為被告丙○○所有。(2)確認被告乙○○與被告丁○○間就
    系爭土地之2,000,000元之抵押權不存在，被告丁○○應就
    上開抵押權登記予以塗銷。
  (二)備位聲明：(1)被告丙○○與被告乙○○就坐落香城段837 地
    號土地於94年12月7日所為之贈與行為及於94年12月23 日所
    為之移轉所有權行為應予撤銷；被告乙○○應將系爭土地於
    94 年12月23日，以贈與為原因，在宜蘭縣羅東地政事務所
    所為之所有權移轉登記予以塗銷，併將該土地所有權回復登
    記為被告丙○○所有。(2)被告乙○○與被告丁○○間就系爭
    土地之2,000,000元之抵押權應予撤銷，被告丁○○應就上
    開抵押權登記予以塗銷。
、被告未於辯論期日到場作何聲明或陳述，依其所提答辯狀則
    以：本件被告丙○○祇是訴外人雯正公司之連帶保證人，不
    是主債務人，並非民法第244條第1項撤銷訴權的對象。被告
    丙○○因年事已大，為及早讓兒子即被告乙○○事業獨力，
    繼承祖產，乃將坐落香城段837地號土地以贈與方式將所有
    權移轉登記予被告乙○○。被告乙○○於94年12月7日接受
    系爭土地之贈與，並完成所有權移轉登記，惟系爭土地因屬
    農地，價值不高，被告乙○○做事業需資金周轉，求諸銀行
    及他人實屬困難，乃商諸伯父即被告丁○○，借款
    2,000,000元，被告乙○○及丁○○均不知被告丙○○為雯
    正公司作保內情為何，此抵押借貸，並非原告所云「共同隱
    匿財產」、「須為設定抵押契約」，亦非「早已存在之債權
    ，於嗣後再設定抵押權以為擔保」，被告丁○○於抵押權設
    定，取得保障後，方於95年2月10日匯款2,000,000元，原告
    以被告間有親屬關係，即認為有虛偽，予證據法上即有欠缺
    等語，茲為抗辯，並聲明：原告先位及備位之訴均駁回。
肆、本院之判斷：
一、原告主張訴外人雯正公司邀同被告丙○○為連帶保證人，由
    雯正公司向原告為前述借款，嗣於94年12月16日即未依約履
    行，尚欠如附表所示金額，業據原告提出中小企業發展基金
    支援辦理專案貸款證契約、週轉金貸款契約、進口物資融資
    契約及匯票、開發信用狀申請書、借據19件、臺灣屏東地方
    法院95年度促字第4242號支付命令等影本為證。
二、按「連帶債務之債權人，得對於債務人中之一人或數人或其
    全體，同時或先後請求全部或一部之給付。連帶債務未全部
    履行前，全體債務人仍負連帶責任。」民法第273條定有明
    文。訴外人雯正公司前向原告借款，明定被告丙○○為連帶
    保證人，是被告丙○○應與債務人雯正公司負連帶清償責任
    。復按民法第244條第1項規定：「債務人所為之無償行為，
    有害及債權者，債權人得聲請法院撤銷之。」而關於連帶債
    務人對於債權人應各負全部給付之責，是在債務未受清償前
    ，連帶債務人中之一人所為之詐害行為，債權人自得依民法
    第244條第1項規定撤銷之，至於其他連帶債務人有資力與否
    ，在所不問，亦有最高法院88年度台上字第1302號判決要旨
    可資參照。
三、查被告丙○○前於94年12月7日將其所有坐落香城段837地號
    土地，贈與被告乙○○，並於94年12月3日辦理所有權移轉
    登記。而依被告丙○○之財政部高雄市國稅局財產歸屬資料
    清單及93年度綜合所得稅各類所得資料清單所示，關於被告
    丙○○於93年度薪資所得係681,857元，投資部分於碧悠電
    子公業股份有限公司之投資額為17,590元，於雯正公司之投
    資額為8,500,000元，惟被告丙○○對於原告之債務，依附
    表所示，其本金部分已達26,179,201元及美金21,231.46 元
    ，則被告丙○○上述之積極財產，顯不足以清償其所負債務
    ，自應認被告丙○○贈與並移轉新城段837地號土地所有權
    與被告乙○○之行為足陷其於不能清償原告債務之狀態，當
    屬侵害原告債權之行為，原告主張撤銷被告丙○○就系爭土
    地所為之贈與行為及所有權移轉行為，洵屬有據。
四、次查，被告乙○○於受贈系爭土地所有權後，於95年2月7日
    設定抵押權登記予被告丁○○，而關於此項抵押權設定之行
    為，原告主張其為通謀須為意思表示，此為被告所否認，並
    提出郵政存簿儲金簿匯款資料，抗辯係被告丁○○於95年2
    月10日匯款與被告乙○○之借款。而關於該2,000,000元之
    資金來源流向，依宜蘭縣冬山鄉農會95年6月16日冬農信字
    第0950001751號函、95年8月11日冬農信字第0950002382號
    函、95年8月22日冬農信字第0950002489號函及屏東縣頭前
    溪郵局傳真函中檢附之相關帳戶交易明細表、轉帳支出傳票
    、取款憑條、放款利息收入傳票、匯款申請書郵政存簿儲金
    提款單、郵政跨行匯款申請書等資料。被告乙○○先於95年
    2月3日向宜蘭縣冬山鄉農會借款1,500,000元，並於95年1月
    4日就系爭土地設定登記2,000,000元抵押權，冬山鄉農會於
    95年2月3日將借款1,500,000元匯入被告乙○○於冬山鄉農
    會帳號：00000000000號帳戶，被告乙○○旋即於同日自該
    帳戶提領1,501,226元，用以清償被告丁○○對於冬山鄉農
    會之借款。嗣被告丁○○於95年2月10日自其冬山鄉農會帳
    號：00000000000號帳戶提領2,000,000元匯入被告乙○○於
    屏東頭前溪郵局帳號：00000000000000號帳戶內，被告乙○○再於95年2月13日自上開屏東頭前溪郵局帳戶提領
    2,000,000元，匯入承啟塑化科技股份有限公司於華南銀行
    三民分行帳號：000000000000號帳戶內。則綜以上開相關資
    金流程，被告乙○○先將系爭土地設定抵押權予冬山鄉農會
    而借款1,500,000元後，即於95年2月3日將借得款項用以清
    償被告丁○○對於冬山鄉農會之債務，被告丁○○再於95年
    2月10日匯款2,000,000元至被告乙○○帳戶內。如依被告所
    述被告乙○○向被告丁○○借款係因事業急需資金週轉，則
    被告乙○○自冬山鄉農會借得1,500,000元即可加以運用，
    又何須代為清償被告丁○○之債務後，於7天後再由被告丁○○匯入款項至被告乙○○帳戶內，顯見被告丁○○匯予被
    告乙○○2,000,000款項中，其中1,501,226元係償還被告乙○○代為清償其對於冬山鄉農會之債務，故僅就其餘
    498,774元之匯款得以認定為被告丁○○借予被告乙○○之
    款項。按民法第87條第1項前段規定：「表意人與相對人通
    謀而為虛偽意思表示者，其意思表示無效。」被告丁○○、
    乙○○上開2,000,000元匯款，僅其中498,774元得認定為被
    告乙○○之借款，其餘款項既非借款，被告乙○○、丁○○
    就此債權額部分仍於系爭土地上設定抵押權，顯見被告乙○○、丁○○就此部分之抵押權設定基於通謀而為虛偽意思表
    示，而應屬無效。
五、按法律行為經撤銷者，視自始無效，民法第114條定有明文
    ，依此規定，法律行為經撤銷後，應溯及法律行為成立時失
    其效力。被告丙○○、乙○○就系爭土地所為贈與及所有權
    移轉行為，因有害原告之債權，原告主張撤銷該贈與行為及
    所有權移轉行為，洵屬有據。則被告乙○○、丁○○嗣後關
    於系爭土地所為之抵押權設定行為，其中債權額1,501,226
    元之抵押權因屬通謀虛偽意思表示而屬無效外，就其餘債權
    額498,774元之抵押權設定，被告乙○○雖屬無權處分，惟
    依土地法第43條規定：「依本法所為之登記，有絕對效力」
    ，被告乙○○於抵押權設定之時為土地登記簿所載之土地所
    有權人，是被告乙○○關於借款498,774元，此部分抵押權
    設定行為依上開土地法之規定，仍屬有效。
六、按預備之合併之先後位二訴，其聲明須不能併存，且預備之
    合併，係附有先位之訴無理由，始求法院就後位之訴為判決
    。原告先位之訴中，依上說明，原告依民法第244條第1項規
    定，請求就(一)被告丙○○與被告乙○○就新城段837地號土
    地，於94年12月7日所為之贈與行為及於94年12月23日所為
    之所有權移轉行為應予撤銷，及被告乙○○應將坐落香城段
    837地號土地，於94年12月23日以贈與為原因，在宜蘭縣羅
    東地政事務所所為之所有權移轉登記予以塗銷；(二)確認被告
    乙○○與被告丁○○間就系爭土地2,000,000元之抵押權中
    ，其中關於1,501,226元部分之抵押權不存在，被告丁○○
    應就該部分抵押權登記予以塗銷，為有理由，應予准許，其
    餘確認被告乙○○與被告丁○○間就系爭土地之2,000,000
    元之抵押權中，其中關於498,774元部分之抵押權不存在，
    並就此部分抵押權登記予以塗銷，為無理由，應予駁回。原
    告先位聲明就被告乙○○與被告丁○○關於系爭土地關於債
    權額498,774元部分之抵押權確認其不存在，此部分既應駁
    回，本院即應就被告關於此部分備位聲明予以審酌。原告主
    張被告乙○○、丁○○就已存在之債權，於嗣後再設定抵押
    權，係屬無償行為，爰依民法第244條第1項之規定撤銷抵押
    權設定行為。而按當事人主張有利於己之事實者，就其事實
    有舉證之責任，民事訴訟法第277條第1項前段定有明文。依
    前述被告乙○○、丁○○之資金往來情形，被告丁○○確於
    95年2月10日匯款2,000,000至被告乙○○帳戶內，除其中
    1,501,226元為被告丁○○償還被告乙○○代為清償其對於
    冬山鄉農會之債務外，其餘498,774元之資金往來，被告乙○○、丁○○抗辯係渠2人間之借款，應可採信，原告備位
    聲明主張關於被告乙○○、丁○○就債權額498,774元之抵
    押權設定為無償行為，未能舉證以實其說，自應予駁回。
七、訴訟費用之負擔：民事訴訟法第79條。
中    華    民    國    95    年    10    月    5     日
                          臺灣宜蘭地方法院民事庭
                              法  官  辜  漢  忠
正本與原本無異
如對本判決上訴，須於判決送達後20日內提出上訴狀(須附繕本)
中    華    民    國    95    年    10    月    11    日
                              書記官  陳憲文


司法院資訊處製作；財團法人民間司法改革基金會備份。
